【裁判字號】    97,上訴,2275
【裁判日期】    971118
【裁判案由】    搶奪
【裁判全文】
臺灣高等法院臺中分院刑事判決        97年度上訴字第2275號
上  訴  人  臺灣彰化地方法院檢察署檢察官
被      告  乙○○
                    8弄8號
                    （另案於臺灣雲林監獄執行中）
上列上訴人因被告搶奪案件，不服臺灣彰化地方法院95年度訴字
第1845號中華民國97年6 月30日第一審判決（起訴案號：臺灣彰
化地方法院檢察署95年度偵字第8417號），提起上訴，本院判決
如下：
    主  文
上訴駁回。
    理  由
一、公訴意旨略以：被告乙○○夥同另一不詳姓名年籍之成年男
    子，共同基於意圖為自己不法所有之犯意聯絡，於民國94年
    11月8 日23時許，由該不詳姓名之成年男子騎乘未懸掛車牌
    之機車搭載被告乙○○，在彰化縣員林鎮○○路（起訴書誤
    載為中山路）與新興街口，搶奪路人丙○○（起訴書誤載為
    張淑蓉）所有之手提包1 只，內有丙○○之健保卡、身分證
    各1張及現金新臺幣（下同）110元，得手後迅速逃逸，嗣為
    警於95年8 月15日，至被告乙○○位於彰化縣員林鎮○○○
    街○段57巷38弄8 號住所搜索，發現丙○○之健保卡、身分
    證。因認被告乙○○涉犯刑法第325條第1項之搶奪罪嫌。
二、按犯罪事實應依證據認定之，無證據不得認定犯罪事實。又
    不能證明被告犯罪者，應諭知無罪之判決，刑事訴訟法第15
    4條第2項、第301條第1項分別定有明文。又認定不利於被告
    之事實，須依積極證據，苟積極證據不足為不利於被告事實
    之認定時，即應為有利於被告之認定，更不必有何有利之證
    據。另按事實之認定，應憑證據，如未能發現相當證據，或
    證據不足以證明，自不能以推測或擬制之方法，以為裁判基
    礎；又認定犯罪事實，所憑之證據，雖不以直接證據為限，
    間接證據亦包括在內，然無論直接或間接證據，其為訴訟上
    之證明，須於通常一般之人均不致於有所懷疑，而得確信其
    為真實之程度者，始得據之為有罪之認定，倘其證明尚未達
    到此一程度，而有合理性懷疑之存在時，即無從為有罪之認
    定，最高法院30年上字第816號判例、40年臺上字第86 號判
    例、30年上字第1831號判例、76年臺上字第4986號判例分別
    著有明文可資參照。又刑事訴訟法第161條已於91年2月8 日
    修正公布，其第1 項規定：檢察官就被告犯罪事實，應負舉
    證責任，並指出證明之方法。因此，檢察官對於起訴之犯罪
    事實，應負提出證據及說服之實質舉證責任。倘其所提出之
    證據，不足為被告有罪之積極證明，或其指出證明之方法，
    無從說服法院以形成被告有罪之心證，基於無罪推定之原則
    ，自應為被告無罪判決之諭知（最高法院92年臺上字第128
    號判例參照）。
三、證據能力部分：
  (一)按被告以外之人（包括證人、鑑定人、告訴人、被害人及共
    同被告等）於檢察事務官、司法警察官或司法警察調查中所
    為之陳述，與審判中不符時，其先前之陳述具有較可信之特
    別情況，且為證明犯罪事實存否所必要者，得為證據，刑事
    訴訟法第159條之2定有明文。本件證人即被害人丙○○於警
    詢中之陳述，與其於審判中之陳述有不一致之情形。而按刑
    事實務上之對人指認，乃犯罪後，經由被害人、共犯或目擊
    之第三人，指證並確認犯罪嫌疑人之證據方法。現行刑事訴
    訟法並無關於指認程序之法律規定，如何由證人正確指認犯
    罪嫌疑人，自應依個案之具體情形為適當之處理，又查，證
    人之指認係依靠證人於事發時之觀察及事後之記憶，但因犯
    罪通常事發突然，非證人所得預期，尤其在搶奪之犯罪，犯
    案過程時間短促，證人能否在瞬間觀察全貌並記憶完整，實
    值探究，正因證人之指認所憑藉者均為「人」之觀察及記憶
    ，非如物證得以科學方式加以驗證，故指認程序應以嚴謹方
    式為之，以儘量避免證人受到不當偏見、壓力或錯誤暗示之
    誘導而為不正確之指認。本院認為正確之指認至少應具備以
    下幾個要點：(1)指認應為「選擇指認」或為「成列指認」。
    (2)指認前應由指認人先陳述嫌疑人之特徵。(3)供選擇指認之
    數人在外形上不得有重大之差異。(4)指認前不得有任何誘導
    之安排出現。(5)指認前必須告訴指認人：「真正的犯罪嫌疑
    人並不一定存在於被指認人之中」。(6)「成列指認」應由完
    全不認識嫌疑犯之人主導進行，才不會影響證人。而依據上
    開警詢筆錄之記載以及被害人於原審之供述，可知證人於指
    認被告之過程中，員警執行指認之技巧並無依據上列各點，
    且未使用「選擇指認」或「成列指認」，實有誘導被害人之
    可能，指認被告係犯案之人之過程已產生瑕疵，故錯誤指認
    之可能性極高，供述者即被害人之真意顯然受到壓制以及誘
    導，該等瑕疵無從補正，本院斟酌內政部警政署於90年8 月
    曾頒布「警察機關實施指認犯罪嫌疑人程序要領」，而本案
    承辦警員已違背該指認程序之作業規定，且亦無法保證該指
    認係出於被害人之真意下，該指認不具形式上之憑信性，故
    丙○○於警詢指認被告係對其犯案之人，既欠缺憑信性，應
    無證據能力。
  (二)次按，按被告以外之人於偵訊中向檢察官所為之陳述，除顯
    有不可信之情況者外，得為證據，刑事訴訟法第159條之1第
    2 項定有明文。而所謂不可信情況之認定，法院應審酌被告
    以外之人於陳述時之外在環境及情況，例如：陳述時之心理
    狀況、有無受到外力干擾等，以為判斷之依據，故係決定陳
    述有無證據能力，而非決定陳述內容之證明力。是被告以外
    之人前於偵查中已具結而為證述，除反對該項供述得具有證
    據能力之一方，已釋明「顯有不可信之情況」之理由外，皆
    得為證據；又司法實務運作上，咸認偵查中檢察官向被告以
    外之人所取得之陳述，原則上均能遵守法律規定，不致違法
    取供，其可信性極高，因而明定除顯有不可信之情況者外，
    得為證據，即被告以外之人於偵查中依法應具結者已具結，
    向檢察官所為之陳述，原則上具有證據能力，於例外「顯有
    不可信之情況」，始不具證據能力。本案證人即被害人丙○
    ○在偵查中以證人身份作證，經檢察官告以具結之義務及偽
    證之處罰，已經具結而擔保其證述之真實性，且無證據顯示
    係遭受強暴、脅迫、詐欺、利誘等外力干擾情形，或在影響
    其等心理狀況致妨礙其自由陳述等顯不可信之情況下所為，
    其陳述既無顯不可信之情況，依前開說明，證人丙○○於偵
    查中之證述，認有證據能力。
四、實體部分：
  (一)公訴人認被告涉犯上開搶奪罪嫌，無非係以被害人丙○○於
    警詢及偵訊之證述、證人王信文於偵查之證述、贓物認領保
    管單一紙等為其主要論據。訊據被告堅詞否認有何搶奪犯行
    ，辯稱：丙○○的健保卡、身分證是王信文拿到其家寄放，
    王信文稱該健保卡及身分證是他女朋友的等語。
  (二)經查：
  (1)扣案之丙○○健保卡、身分證各1張，係員警於95年8月15日
    下午4 時45分許，至被告位於彰化縣員林鎮○○○街○段57
    巷38弄8 號住所搜索查獲等情，為被告所不否認，且有搜索
    扣押筆錄、扣押物品目錄表、贓物認領保管單各1 份在卷可
    憑。
  (2)證人即被害人丙○○固於95年9 月22日偵訊中證述：伊可以
    確定下手的就是乙○○等詞，且經檢察官命被告戴半罩式安
    全帽讓證人丙○○辨識，證人丙○○亦陳：下手搶奪的是乙
    ○○（見偵卷29-30頁）；惟證人丙○○於原審97年6月17日
    審理時結證稱：94年間伊曾經被人以騎摩托車方式搶奪皮包
    1 次，是晚上11、12點，該處有路燈，但店家都關門了，有
    點暗，被搶當時伊遲鈍了一下，而且伊有近視、散光，又是
    晚上，所以沒有看清楚歹徒的面貌，因此報案時沒有形容歹
    徒的樣貌，只有形容歹徒的衣服，行搶的歹徒雖有回頭看伊
    ，但伊不記得對歹徒有何印象，因伊有近視，被搶當時心情
    很緊張，看不到歹徒的車牌，只注意歹徒的衣服、機車顏色
    ，伊於95年8 月在警局指認被告，是因為被告的背影蠻像的
    ，而且伊的證件又在被告家找到，當時是警察打電話告訴伊
    證件在被告家找到，要伊去做筆錄的，伊指認時都只有被告
    一人進入小房間讓伊指認，如果證件沒有在被告家查獲，伊
    應該就不會指認被告，因為被告就不會是搶伊的人等語在卷
    （見原審卷第8至12頁）。本案互核證人丙○○先後證言，
    就遭搶當時，有無看清歹徒長相，能否確定被告就是行搶之
    人，前後所證存有不一致之情形，已難遽信屬實。徵諸人之
    供述為可變性證據，本具有觀察不正確、記憶錯誤、描述不
    精確及故意為虛偽陳述之不確定性，此所以法制上對證人之
    證言須以直接審理及交互詰問方式探求其真實及正確性之原
    因；雖證人之記憶亦存有因觀察力、注意力及記憶力不同而
    不完整及遺忘之缺陷，並易隨時間之經過而模糊淡忘，倘主
    要陳述一致，固非不得採為裁判之基礎，然如不一致部分之
    陳述已足以影響犯罪事實之認定，該不一致之陳述，在無其
    他證據（尤其是不可變性之證據）之補強下，自不得遽採為
    認定犯罪之證據。由證人丙○○上開證詞內容觀之，案發時
    係夜間，伊有近視眼，證人丙○○在突遭飛車搶奪，猝不及
    防之恐慌狀態下，僅略見行搶者之衣服及機車顏色，未清楚
    看到搶匪容貌，且證人丙○○亦自承之所以於警、偵訊時均
    指認被告為行搶之人，乃因伊之健保卡、身分證係自被告家
    中查獲，則證人丙○○有無誤認被告之可能，甚有可疑。再
    檢視卷附監視錄影器翻拍照片，亦僅攝得2名男性歹徒共乘1
    部機車之背影（見警卷第31頁），尚難據此看出後座歹徒即
    係本案之被告，復無其他積極證據足認被告係夥同其他不詳
    男子於上揭時地搶奪證人丙○○皮包之人，則證人丙○○雖
    有遭機車行搶情事，然究否確屬被告所為，抑或係其他人為
    之，即非無疑。是衡情以觀，證人於原審所證述其沒有看清
    楚搶奪渠所有皮包之人的長相，應較可採，則其於偵訊所述
    被告係搶奪伊皮包之人，尚與事實不符，自難採為不利於被
    告之認定。
  (3)至被告所指上開丙○○所之健保卡、身分證係王信文交付1
    節，雖據證人王信文於偵審時到庭嚴詞否認，然衡之證人王
    信文於本案與被告間具有對立之利害關係，本院猶有合理之
    懷疑而無足以其證言形成被告犯罪之充足心證，證人王信文
    上開所證，亦無從據以為被告有罪之認定。又證人丙○○之
    健保卡、身分證雖確實自被告住處查獲，為被告所坦認，然
    被告取得上開證件之原因，或因搶奪，或因收贓、竊盜、單
    純收受而來，可能性不一而足，本案既未當場查獲被告有證
    人丙○○所指之犯行，實難僅因在被告住處尋獲證件，逕予
    推論被告即係行搶之人。
  (三)綜上所述，公訴人所提出之證據不足以證明被告有何公訴意
    旨所指之前揭搶奪犯行，此外，復查無其他積極證據足認被
    告有何搶奪之犯行，被告犯罪自屬不能證明。原判決對於認
    定被告並無檢察官起訴書所指之搶奪犯行，已經詳為調查審
    酌，並說明其認定之證據及理由，經核均無違證據及經驗法
    則。原審因此以不能證明被告有搶奪之犯行，而為被告無罪
    之諭知，經核並無不合，應予維持。檢察官上訴意旨所稱各
    節，仍無法動搖原判決之基礎，是本件檢察官上訴並無理由
    ，應予駁回。
據上論斷，應依刑事訴訟法第368條，判決如主文。
本案經檢察官甲○○到庭執行職務。
中    華    民    國    97    年    11    月    18    日
            刑事第五庭    審判長法  官  趙  春  碧
                                法  官  賴  恭  利
                                法  官  何  秀  燕
以上正本證明與原本無異。
如不服本判決應於收受送達後十日內，向本院提出上訴書狀，其
未敘述上訴理由者，並得於提起上訴後十日內向本院補提理由書
(均須按他造當事人之人數附繕本)「切勿逕送上級法院」。
                                書記官  阮  正  枝
中    華    民    國    97    年    11    月    18    日


司法院資訊處製作；財團法人民間司法改革基金會備份。
